高雄高等行政法院簡易判決　　　　　　　　　　　　　九十年度簡字第三九三三號
　　原　　　告　甲○○○
　　訴訟代理人　丙○○
　　被　　　告　財政部臺灣省南區國稅局
　　代　表　人　許虞哲局長
　　訴訟代理人　丁○○
右當事人間因綜合所得稅事件，原告不服財政部中華民國九十年八月八日台財訴字第
０九０００一００四八號訴願決定，提起行政訴訟。本院判決如左：
　　主  文
訴願決定及原處分（復查決定含原核定處分）均撤銷。
訴訟費用由被告負擔。
    事  實
甲、事實概要：
  　原告八十七年度綜合所得稅結算申報，被告依據地政機關抵押權設定資料，查得
    訴外人乙○○於八十五年一月二十五日以其所有坐落台南市○○○段六０五地號
    土地及其上之建物設定抵押權予原告之配偶邱文福，擔保權利價值新台幣（下同
    ）二、一四０、０００元，權利存續期間自八十五年一月十七日起至一一五年一
    月十七日，並約定利息依照各個債務契約所約定之利率計算，乃據以核計原告配
    偶邱文福八十七年度利息所得一０七、０００元，併課原告八十七年度綜合所得
    稅，原告不服，申請復查，未獲變更，提起訴願，經遭決定駁回，遂提起本件行
    政訴訟。
乙、兩造聲明：
一、原告聲明求為判決：
（一）訴願決定及原處分（復查決定含原核定處分）均撤銷。
（二）訴訟費用由被告負擔。
二、被告聲明求為判決：
（一）原告之訴駁回。
（二）訴訟費用由原告負擔。
丙、兩造之爭點：訴外人乙○○於八十五年一月二十五日以其所有坐落台南市○○○
    段六０五地號土地及其上之建物設定抵押權予原告之配偶邱文福，邱文福八十七
    年度是否有利息所得一０七、０００元，為本件爭執所在。
一、原告起訴意旨略謂：
（一）債務人乙○○積欠原告之配偶本金及利息，原告配偶邱文福前於八十九年三月
      四日寄發存證信函催討，且因乙○○自八十七年起經濟情況不佳，所積欠利息
      延遲未付，嗣經多次換票，亦音訊全無。在不得已情形之下，原告配偶將債務
      人開立兩張票據提示，然均未獲兌現，此有退票記錄及訴外人乙○○書立之債
      務證明書為證，是原告確無利息所得。依（前）行政法院七十年度判字第一一
      七號判例意旨，原告已盡舉證之責任。
（二）原告之配偶於何時寄發存證信函向債務人乙○○小姐催討，並不影響債務存在
      之事實，且該函中提及債務人已二十九期未付利息之事實，足以證明原告之配
      偶未收取利息。抑且個人綜合所得稅申報係採現金收付制，並以已實現為原則
      ，此為立法精神之所在。系爭抵押權利息，債務人迄今尚未清償且未辦理清償
      塗銷，被告依法應不得核定利息所得，應俟實際取得該筆利息時，再予以核課
      始符法制。爰訴請撤銷原處分及訴願決定等語。
二、被告答辯意旨略謂：
（一）按「個人之綜合所得總額，以其全年左列各類所得合併計算之．．．第四類：
      利息所得：凡公債、公司債、金融債券、各種短期票券、存款及其他貸出款項
      利息之所得。」為所得稅法第十四條第一項第四類前段所明定；次按「個人綜
      合所得稅之課徵係以收付實現為原則，有利息約定之抵押借款業已登記於公文
      書，稅捐稽徵機關對債權人即可作有按時收取利息之推定，茍債權人主張未收
      付實現有利於己之事實者，應負舉證責任。」最高行政法院（即前行政法院）
      七十年度判字第一一七號著有判例。
（二）本件訴外人乙○○以其所有前揭土地及建物，共同設定擔保權利總金額二、一
      四０、０００元抵押權予原告之配偶，存續期間自八十五年一月十七日起至一
      一五年一月十七日止，約定利率比照第二順位台灣土地銀行台南分行辦理，並
      按第二順位之放款日自次月之日由義務人向權利人繳付本息，據台灣土地銀行
      台南分行八十九年十一月三日南放字第八九０一二六七號函，該分行八十五年
      一月十七日之放款利率為百分之七．七，則被告依民法第二百零三條規定，按
      週年利率百分之五核定原告配偶邱文福利息所得一０七、０００元（原告自承
      年利率為百分之八．二五），顯然對其較為有利，基於行政救濟不得更為不利
      之決定，乃予以維持原核定。
（三）原告雖提示催討本息之存證信函及債務人之債務證明書，惟並非證明其未收取
      利息之實質證據，證據力尚不及經地政機關登記之公文書，並無拘束稽徵機關
      之效力，原告既未能提示新事證，且迄今亦無其他催討利息之程序進行，所訴
      洵不足採，請予駁回云云。
　　理  由
一、按「個人綜合所得稅之徵收係以收付實現為原則，有利息約定之抵押借款業已登
    記於公文書，稅捐稽徵機關對債權人即可作有按時收取利息之推定，茍若債權人
    主張未收付實現有利於己之事實，應負舉證責任。」又「所得稅之徵收，以已實
    現之所得為限，不包括可能所得在內，尚未受償之利息，係屬債權之一部，不能
    認為所得稅法第八條第四款前段之來源所得，自不得課徵所得稅。否則債權人於
    未曾受領利息之前，先有繳納所得稅之義務，稅法本旨，當非如是。」分據最高
    行政法院七十年度判字第一一七號、六十一年度判字第三三五號著有判例。揆諸
    前揭判例意旨，於登記公文書有利息約定之抵押借款，經稅捐稽徵機關對債權人
    作有按時收取利息推定之情形，債權人仍得舉反證推翻上開利息所得之推定，如
    能證明利息所得尚未取得，即可推翻前開推定。此在稅法收付實現原則下，當為
    如是解釋。
二、本件被告核定系爭利息所得，無非依據地政機關抵押權設定資料，以訴外人乙○
    ○於八十五年一月二十五日以其所有坐落台南市○○○段六０五地號土地及其上
    之建物設定抵押權予原告之配偶邱文福，擔保權利價值新台幣二、一四０、００
    ０元，權利存續期間自八十五年一月十七日起至一一五年一月十七日，並約定利
    息依照各個債務契約所約定之利率計算，乃據以核計原告配偶邱文福八十七年度
    利息所得一０七、０００元，併課原告八十七年度綜合所得稅，上情為兩造所不
    爭執，並有抵押權設定契約書影本、原核定及復查決定等件附卷可憑，洵堪採為
    真實。本件爭點則在訴外人乙○○於八十五年一月二十五日以其所有坐落台南市
    ○○○段六０五地號土地及其上之建物設定抵押權予原告之配偶邱文福，八十七
    年度是否確有支付利息一０七、０００元予邱文福，此為本件爭執所在。
三、經查，據訴外人乙○○到庭證稱：「我係向邱文福買受台南市○○段六０五地號
    土地及其上之建物」、「買賣房地總金額為四百多萬元，土地銀行只貸款給我一
    百九十萬元，再加上我的自備款後不夠的部分，故設定第二順位抵押權予邱文福
    ，不是借款的問題。」及（問：有無付過利息？）答稱「沒有。八十五年、八十
    六年所支付金額係本金部分，收到存證信函時，房價一直下跌，房子拍賣價金不
    足設定抵押權金額，本金及利息都無法償還。」等語，證人乙○○已證述系爭抵
    押權之設定非因借款，且債務人確未支付利息予原告之配偶屬實。核與原告提出
    附卷之台南市票據交換所八十七年九月十七日存款不足退票單、八十七年十月九
    日重新提示存款不足退票單及土地登記簿謄本所示情形相符，亦佐證債務人乙○
    ○所述，尚屬非虛。抑且，倘該八十七年之利息果真業已受償，債務人與債權人
    利害相左，按諸常情，債務人應不肯為未清償證明，否則有遭債權人重複求償及
    受刑事偽證罪追訴之危險，益徵證人乙○○之證言並非不可信。堪認原告爭執其
    未收取利息乙節，應可採信。
四、次查，被告係以前揭抵押權之利息設定業已登記於地政機關公文書，作有按時收
    取利息之推定，然參諸首開說明，基於收付實現原則，債權人仍得舉反證推翻上
    開利息所得之推定。茲原告之配偶邱文福確未收取訴外人乙○○利息一０七、０
    ００元，已如上述。此外，卷內並無確切資料顯示本件利息債權已受清償，原處
    分遽予核定利息所得，於收付實現原則不無違誤，訴願決定未予糾正，予以維持
    ，亦有未洽，原告執以指摘，非無理由，應由本院將訴願決定及原處分（復查決
    定含原核定處分）併予撤銷，以期平允，並不經言詞辯論而為之。
五、據上論結，本件原告之訴為有理由，爰依行政訴訟法第二百三十三條第一項、第
    二百三十六條、第一百九十五條第一項前段、第九十八條第三項前段，判決如主
    文。
中　　　華　　　民　　　國    九十一　　年　  　二　　　月　　  十九　　日
                              高雄高等行政法院第二庭
                                          法      官　蘇秋津
右為正本係照原本作成。
如不服本判決，應於送達後二十日內，向本院提出上訴狀並表明上訴理由，如於本
判決宣示後送達前提起上訴者，應於判決送達後二十日內補提上訴理由書（須按他
造當事人人數附繕本）。
提起上訴應預繳送達用雙掛號郵票七份（每份三十四元）。
中　　　華　　　民　　　國    九十一　　年　  　二　　　月　　  十九　　日
                                          法院書記官  陳嬿如
附註：
行政訴訟法第二百三十五條（第一項、第二項）：
對於適用簡易程序之裁判提起上訴或抗告，須經最高行政法院之許可。
前項許可，以訴訟事件所涉及之法律見解具有原則性者為限。
